臺灣臺北地方法院民事判決
110年度訴字第5486號
原      告  鄭安利  
訴訟代理人  劉岱音律師
被      告  王光志  

訴訟代理人  謝智硯律師
複代理人    鄭光評律師
上列當事人間請求塗銷抵押權登記事件，本院於民國111年5月9
日言詞辯論終結，判決如下：
    主  文
一、被告應將如附表所示抵押權登記予以塗銷。
二、訴訟費用由被告負擔。
    事實及理由
一、原告主張：
  ㈠臺北市○○區○○段○○段000○00000地號土地（重測前地號：臺北
    市○○區○○段00000地號，下合稱系爭土地）原為訴外人王罔
    市共有應有部分各2分之1（下稱系爭應有部分），其於民國
    77年7月14日將系爭應有部分設定如附表所示抵押權（下稱
    系爭抵押權）登記予訴外人王欽麟。王罔市於91年間過世後
    ，系爭土地由訴外人即王罔市繼承人林進興、王來好各繼承
    登記取得系爭土地應有部分1萬分之2,165、2,000分之433（
    其餘應有部分2,000分之134因抵繳稅款移轉由中華民國取得
    ）。林進興過世後，其應有部分1萬分之2,165經訴外人即林
    進興繼承人王清香、林育誠、林育菖、林怡瑩、林奕安於99
    年4月29日辦理繼承登記後，嗣於106年3月17日以買賣為原
    因移轉登記予原告。
　㈡王欽麟過世後，由其子即被告於96年4月9日因分割繼承取得系爭抵押權，惟系爭抵押權於77年4月14日起迄今長達30多年均未經抵押權人為債權追索，復未實行抵押權，顯見系爭抵押權擔保之債權並不存在，縱存在亦已罹於15年消滅時效，而未於消滅後5年內實行，則系爭抵押權亦已消滅，該登記顯然妨害系爭土地共有人之所有權而應塗銷，爰依民法第767條第1項中段、第821條提起本件訴訟等語。
　㈢並聲明：如主文第一項所示。
二、被告辯以：
　㈠系爭抵押權係擔保王欽麟對王罔市之新臺幣（下同）100萬元
    本金借款債權，嗣其等過世後，由被告繼承該債權，由王來
    好、王清香、林育誠、林育菖、林怡瑩、林奕安繼承該債務
    。再上開消費借貸關係並無具體清償期約定，應認係未定返
    還期限，王欽麟或被告未曾定期催告返還，該請求權尚不能
    行使，消滅時效無從進行。縱已罹於時效，林育誠曾於103
    、104年間向被告表示欲清償該100萬元債務，係以契約承認
    該債務或單方拋棄時效利益，而不得以時效抗辯拒絕給付。
    系爭抵押權擔保債權仍有效存在且得行使，被告自毋庸塗銷
    之等語。
　㈡並聲明：原告之訴駁回。
三、不爭執事項（見本院卷第262至263頁，並依判決格式調整文
    字及順序）：
　㈠系爭土地原為王罔市共有系爭應有部分，其於77年7月14日將
    系爭應有部分設定系爭抵押權登記予王欽麟。王罔市於91年
    間過世後，系爭土地由其繼承人林進興、王來好各繼承登記
    取得系爭土地應有部分1萬分之2,165、2,000分之433（其餘
    應有部分2,000分之134因抵繳稅款移轉由中華民國取得）。
    林進興過世後，其應有部分1萬分之2,165經其繼承人王清香
    、林育誠、林育菖、林怡瑩、林奕安於99年4月29日辦理繼
    承登記後，嗣於106年3月17日以買賣為原因移轉登記予原告
    。
　㈡系爭抵押權原抵押權人王欽麟過世後，被告於96年4月9日因
    分割繼承取得系爭抵押權。
　㈢被告未曾實行系爭抵押權。
四、本院之判斷：　　
　㈠按抵押權為擔保物權，以擔保之債權存在為前提，倘擔保債
    權並未發生，抵押權即失所附麗，縱有抵押權登記，亦屬無
    效，抵押人得請求塗銷。而一般抵押權成立上之從屬性，僅
    關乎該抵押權之效力，且當事人為借款債務設定一般抵押時
    ，先為設定登記，再交付金錢之情形，所在多有，自不得因
    已為設定登記，即反推已交付金錢或指已交付金錢為常態事
    實。故抵押人主張借款債權未發生，而抵押權人予以否認者
    ，仍應由抵押權人負舉證責任（最高法院107年度台上字第2
    193號判決意旨參照）。又按當事人主張與他方有消費借貸
    關係存在者，應就該借貸意思互相表示合致及借款業已交付
    之事實，負舉證之責任（最高法院109年度台上字第2114號
    判決意旨參照）。
　㈡被告據土地登記簿、系爭抵押權他項權利證明書（見本院卷
    第15至27頁、第192頁），辯稱系爭抵押權係擔保王欽麟對
    王罔市之100萬元本金借款債權云云，惟前開文書僅足認定
    王罔市曾設定系爭抵押權登記予王欽麟，而無從證明該借款
    債權存在。又證人王日順雖證稱：王欽麟是我三叔，被告是
    我堂弟，王罔市是我表哥林進興的母親，王罔市跟我、被告
    、王欽麟都是親戚，當初王罔市是因為經濟關係跟王欽麟提
    出要設定抵押100萬元，王欽麟把錢交給王罔市以後，王罔
    市有設定系爭抵押權登記予王欽麟等語（見本院卷第264頁
    ），惟經本院詢以是否知悉交付金錢之金額及方式，其證稱
    ：交付多少錢跟方式我都不清楚，我會知道交錢的事情，是
    在設定抵押後王欽麟有跟我說他借錢給王罔市及設定抵押的
    事。王罔市沒有跟我討論過借錢及設定抵押的事，有說要借
    100萬元，但我不知悉實際交多少錢等語（見本院卷第265至
    267頁），可知證人王日順所稱知悉王罔市向王欽麟借款乙
    節，純係源自王欽麟之轉述，而非其親自見聞，尚難以之逕
    認王欽麟、王罔市間確有借貸意思合致並交付借款。又證人
    即林進興之子林育誠證稱其曾找被告談論塗銷系爭抵押權事
    宜（見本院卷第270頁）；再被告曾欲與王罔市討論債務問
    題，惟經林進興阻擋而未碰面，復林進興、林育誠曾欲以10
    0萬元之代價請求被告塗銷系爭抵押權未果等節，固據證人
    王日順證述在卷（見本院卷第266至268頁），惟系爭抵押權
    設定擔保債權總金額即為100萬元，前開情節僅足顯示王罔
    市之子孫願給付上開設定擔保之金額以塗銷系爭抵押權，亦
    未足推認王欽麟確曾交付100萬元借款予王罔市。況系爭抵
    押權設定於77年間，距今已逾30年，登記謄本所載上開債權
    額，依該時幣值亦非甚低之數額，衡情如依被告所辯確有借
    款債權存在且未約定清償期，則何以被告或王欽麟均未催告
    或行使債權，益顯被告所稱有違事理之常。被告既未能提出
    其他事證證明系爭抵押權所擔保之借款債權存在，則原告主
    張抵押債權不存在等情，應堪採信。
　㈢末按所有人對於妨害其所有權者，得請求除去之；各共有人
    對於第三人，得就共有物之全部為本於所有權之請求。但回
    復共有物之請求，僅得為共有人全體之利益為之，民法第76
    7條第1項中段、第821條定有明文。系爭抵押權存續期間已
    至，抵押債權既不存在，依抵押權從屬性，系爭抵押權即無
    由成立，則該登記存在即有礙土地所有權人就系爭土地所有
    權之圓滿行使，則原告依前開規定請求被告予以塗銷，自屬
    有據。
五、結論：
　　系爭抵押權無擔保債權存在，基於抵押權從屬性，系爭抵押
    權亦不復存在，則原告依民法第767條第1項中段、第821條
    規定，請求被告塗銷系爭抵押權登記，為有理由，應予准許
    。
六、本件事證已臻明確，兩造其餘攻防方法及所用證據，經斟酌
    後認均不足以影響本判決之結果，爰不逐一論列，附此敘明
    。
七、訴訟費用負擔之依據：民事訴訟法第78條。
中　　華　　民　　國　　111 　年　　5 　　月　　27　　日
　　　　　　　　　民事第九庭  法　官　　梁夢迪
以上正本係照原本作成。
如對本判決上訴，須於判決送達後20日內向本院提出上訴狀。如
委任律師提起上訴者，應一併繳納上訴審裁判費。
中　　華　　民　　國　　111 　年　　5 　　月　　27　　日
                              書記官　　林昀潔
附表：